臺灣高等法院刑事判決
110年度上訴字第3485號
上  訴  人  
即  被  告  李瑞騰


選任辯護人  張瓊勻律師
上列上訴人因詐欺等案件，不服臺灣新北地方法院110年度金訴
字第179號，中華民國110年10月26日第一審判決（追加起訴案號
：臺灣新北地方檢察署109年度偵字第15159號），提起上訴，本
院判決如下：
    主  文
上訴駁回。
李瑞騰緩刑伍年，並應向唐偉智給付新臺幣貳拾參萬元，給付方
式如附件所示。
    事  實
一、李瑞騰可預見將其金融帳戶之存摺、提款卡等物交予不熟悉
    的人，該帳戶可能供作詐欺集團向被害人行騙之用，及其依
    指示提領他人匯入該帳戶之款項交予別人，一般即係從事詐
    欺集團車手之工作，並因此隱匿詐欺犯罪所得之去向，竟因
    貪圖報酬，而與李丞翊、蔡紘濬及所屬詐欺集團成員共同基
    於三人以上共同詐欺取財及洗錢之犯意聯絡，於民國109年1
    月間某日，將其申設之中國信託商業銀行帳號000-00000000
    0000號帳戶（下稱中國信託帳戶）之存摺、提款卡及密碼交
    予李丞翊轉交蔡紘濬以供詐欺集團成員使用，詐欺集團成員
    自108年10月26日起，接續以手機交友軟體Badoo暱稱「雅婷
    」聯繫唐偉智，佯稱將介紹投資機會及老師給唐偉智，復以
    通訊軟體Line暱稱「0000000」指導唐偉智使用網路平堂禦
    風國際（http ://yf-forex .com/HK/login .html）投資外
    匯，唐偉智因而陷於錯誤，依詐騙集團指示陸續匯款，並於
    109年1月20日13時33分許，將新臺幣（下同）35萬元匯入李
    瑞騰之中國信託帳戶，李瑞騰接獲蔡紘濬通知，即依蔡紘濬
    指示於同日13時55分許，將35萬元領出轉交蔡紘濬，以此方
    式隱匿詐欺犯罪所得之去向。嗣因唐偉智發現上開網頁關閉
    無法登入，始知悉受騙而報警處理。
二、案經唐偉智訴由新北市政府警察局蘆洲分局報告臺灣新北地
    方檢察署檢察官偵查後追加起訴。
    理  由
壹、證據能力部分
一、按被告以外之人於審判外之陳述，雖不符合刑事訴訟法第15
    9條之1至第159條之4之規定，但經當事人於審判程序同意作
    為證據，法院審酌該言詞陳述或書面陳述作成時之情況，認
    為適當者，亦得為證據。當事人、代理人或辯護人於法院調
    查證據時，知有第159條第1項不得為證據之情形，而未於言
    詞辯論終結前聲明異議者，視為有前項之同意，此觀刑事訴
    訟法第159條第1項、第159條之5自明。查本判決所引用被告
    以外之人於審判外之言詞或書面陳述，雖屬傳聞證據，惟當
    事人、辯護人於本院調查證據時，均未於言詞辯論終結前聲
    明異議（見本院卷第82至83頁），本院審酌此等證據資料作
    成時之情況，尚無違法取證或其他瑕疵，認為以之作為證據
    應屬適當，故認有證據能力。
二、本判決所引用其他資以認定事實所憑之非供述證據部分，並
    無證據足認係公務員違背法定程序所取得，依刑事訴訟法第
    158條之4反面解釋，均有證據能力。
貳、實體事項：
一、認定犯罪事實所憑之證據及理由
　　訊據被告固承認有將中國信託帳戶資料交給他人使用及提領
    款項之事實，惟矢口否認有三人以上共同詐欺取財及洗錢之
    犯行，辯稱：我知道交帳戶給別人，別人可能拿去騙錢，但
    我只有幫助詐欺取財之犯意，否認有三人以上共同詐欺取財
    及洗錢犯行云云；其辯護人並辯稱：被告因在釣蝦場上班而
    認識釣蝦場顧客李丞翊、蔡紘濬約2年，出於相信朋友之輕
    率，誤信李丞翊所言蔡紘濬有網拍需求，但自己帳戶無法使
    用之說法，而無償出借中國信託帳戶給李丞翊轉交給蔡紘濬
    使用，嗣後始知受騙，此有蔡紘濬書立之保證書為證；況被
    告出借帳戶並未取得任何報酬，顯然與同為詐騙集團成員之
    犯罪不同；又被告雖至櫃檯提領告訴人唐偉智遭騙而匯入之
    35萬元，但對提款方式及是否會造成金流斷點一事是否有所
    認定，依卷內證據無從佐證確認其主觀犯意，顯見無洗錢之
    不法意圖甚明云云。經查：
　㈠詐欺集團成員於108年10月26日下午，以手機交友軟體Badoo 
    暱稱「雅婷」聯繫告訴人，佯稱將介紹投資機會及老師給告
    訴人，復以通訊軟體Line暱稱「0000000」指導告訴人使用
    網路平堂禦風國際（http ://yf-forex .com/HK/login .ht
    ml）投資外匯，告訴人因而陷於錯誤，依詐騙集團指示陸續
    匯款，其1筆係於109年1月20日13時33分許，將35萬元匯入
    被告之中國信託帳戶等情，業據證人即告訴人於警詢中證述
    明確（見偵卷第15至17頁）；又被告於偵查及原審均坦承其
    有於109年1月20日13時55分許，將上開帳戶內款項35萬元領
    出交予他人之事實（見偵卷第129至130頁，原審卷第93頁）
    ，並有告訴人之匯款申請書、中國信託銀行存摺封面影本、
    被告中國信託帳戶之客戶基本資料及存款交易明細在卷足佐
    （見偵卷第27至29、37、63至67頁）。足證詐騙集團成員確
    實有使用被告之中國信託帳戶向告訴人行騙，之後由被告並
    將詐騙集團成員行騙所得之款項領出交予他人。
  ㈡被告及辯護人雖以前詞置辯。然被告於警詢中先供稱：我申
    設的中國信託帳戶完全是我自己使用，沒有賣給任何人，有
    人於109年1月20日匯款35萬元至該帳戶，是因為有人以無顯
    示號碼的電話向我告知是要買精品，所以匯入35萬元，我將
    35萬元領出後以無摺存款方式存入我大陸精品供貨商的帳戶
    內等語（見偵卷第12至13頁）；其於偵查中改稱：我的中國
    信託帳戶借給朋友用，是釣蝦場的客人小蔡，音同「蔡宏俊
    」，我不知道確切姓名，他有影印給我他的身分證，我放在
    家中，他在我們那邊釣蝦快兩年，說要做網拍，但他帳戶被
    凍結不能用，他才會跟我借，後來他說網拍很好賺，我才答
    應他，我將帳戶號碼借給他，他說若帳戶有錢就要我幫忙領
    給他，後來小蔡有拜託我去領35萬元，並當面交給他，他說
    是別人跟他買東西的錢，先前在警詢中的說法是小蔡教我這
    樣說的；我的中國信託帳戶的存摺、提款卡、印章都在我這
    邊等語（見偵卷第129至130頁）。是被告在警詢及偵查之說
    法明顯不同，倘若被告確實相信小蔡係因網拍而向其借帳戶
    使用，大可據實向警方說明，何須聽從小蔡指示在警詢中故
    意為不實之陳述，可見其清楚知悉小蔡非為網拍而向其借用
    帳戶，故為免遭警察覺其將帳戶交由他人使用而說謊。
  ㈢復衡以被告於原審稱：跟我借帳戶的人叫蔡紘濬，當初我在
    釣蝦場工作，蔡紘濬是那邊的客人，我認識他1年多後，他
    跟我借帳戶說要做網拍，他說金額太多筆，匯同一個帳戶很
    麻煩，我把帳戶、卡片和密碼給他，後來我幫他領過一筆比
    較大筆的，蔡紘濬的朋友陪我去的，就是本案35萬元這筆，
    後來帳戶和提款卡也沒還給我等語（見原審卷第91頁）。然
    證人蔡紘濬於原審審理時係證稱：我沒有跟被告借帳戶，我
    不可能在釣蝦場吃飯、點餐，就跟釣蝦場的人借帳戶，被告
    是1個朋友介紹而認識，簿子不是我借的，應該是小鬼借的
    ，那時候小鬼在我們那邊工作，我們有同案，我沒有以網拍
    需要用到簿子為由跟被告借簿子，簿子不是我收的；小鬼的
    真實姓名好像叫做李丞翊，小鬼跟被告借帳戶的原因是當時
    我在網路上看到有人PO文說可以輕鬆工作賺錢，我把文章轉
    給朋友，小鬼回電給我，要我去了解什麼工作，原本說是博
    奕工作，對方說要提供帳戶，請我轉PO這個工作，他說如果
    轉PO的話，會給我百分之0.5的報酬，後來小鬼說他那邊有
    朋友欠他錢，想要做這個來還錢，小鬼就把帳號傳給我，我
    再傳給提供工作的對方，包括帳號跟網銀的帳戶密碼，如果
    有匯錢進去，他們會通知，由帳戶的本人去把錢領出來；被
    告所提之字條是我去釣蝦場，一群人把我留在那裏，叫我不
    能走，要簽了才可以走，是被脅迫而簽的等語（見原審卷第
    225至228頁）。被告於原審聽聞證人蔡紘濬上開證詞後，再
    改口稱：是小鬼跟我借帳戶，小鬼說蔡紘濬需要用到，我不
    知道小鬼姓名，小鬼是釣蝦場客人云云（見原審卷第231頁
    ）。而證人李丞翊於原審證稱：我綽號是小鬼，我在釣蝦場
    認識被告，被告係釣蝦場廚師，我在網路上認識蔡紘濬，蔡
    紘濬在網路上發文說輕鬆工作可以賺錢，我聯絡蔡紘濬之後
    ，他說是要做網拍、博奕，要有本子即銀行存摺給他用，他
    需要匯款，因他帳戶不能用，叫我幫他找本子，蔡紘濬叫我
    去找被告拿本子，問被告願不願意給蔡紘濬做網拍，我就去
    跟被告講，我跟被告說蔡紘濬有缺本子要做網拍，蔡紘濬自
    己的戶頭不能用，被告說如果沒有影響，就幫忙一下，我把
    被告的本子拿給蔡紘濬，之後就是蔡紘濬跟被告聯絡，我只
    確定有拿本子，我是跟被告說蔡紘濬要線上博奕與網購等語
    （見原審卷第257至261頁）。由被告於原審先稱借帳戶者為
    蔡紘濬，再改稱係小鬼，說詞反覆，且無法說出小鬼全名，
    可見其與小鬼並不熟識，足證其所辯係輕信朋友而交付帳戶
    云云，並非事實。再比對證人蔡紘濬、李丞翊上開證詞，兩
    人對於被告提供帳戶的過程大相逕庭，蔡紘濬是說李丞翊先
    向其提及有朋友欠錢想做輕鬆工作賺錢，該名朋友就是被告
    ，所以主動由李丞翊將被告帳戶提供給蔡紘濬；李丞翊則稱
    是蔡紘濬要求他去詢問被告能否提供帳戶做網拍與線上博奕
    ，才會去向被告借帳戶。酌以證人蔡紘濬、李丞翊均因參與
    詐欺集團，並指示車手提領被害人遭騙之款項，涉犯三人以
    上共同詐欺取財等罪嫌，業經檢察官提起公訴等情，有臺灣
    新北地方檢察署檢察官109年度偵字第7235、15055、15057
    、15058、15060、17004號起訴書、同署檢察官109年度偵字
    第9058、14850、20132、26434號起訴書、同署檢察官109年
    度偵字第29109號追加起訴書、臺灣臺北地方檢察署檢察官1
    10年度偵字第3281、7152、7581、10479、13179、13746、1
    3890號起訴書各1份在卷可佐（見原審卷第115至165頁），
    顯見證人蔡紘濬、李丞翊應係擔心再涉犯本案詐欺刑責，始
    互推係對方向被告拿取本案帳戶使用，惟兩人就提供帳戶者
    可輕鬆賺錢乙節，說法一致。復酌以被告於原審供稱：提款
    當天係自己騎車去蘆洲的中國信託銀行領錢等語（見原審卷
    第265頁），以及告訴人係於109年1月20日13時33分許將35
    萬元款項匯入被告帳戶，被告則於同日13時55分許即已將該
    筆款項領出，已如前述，由匯款時間與提領時間只相隔22分
    鐘，可見被告係接獲通知後立即前往銀行提領，若其僅單純
    無償幫忙，何須立即前往領錢？足證被告係因蔡紘濬、李丞
    翊已告知可輕鬆賺錢，因此提供帳戶並配合提款無疑。再稽
    之證人蔡紘濬、李丞翊上開證詞，以及被告前揭供述，可知
    本案應係被告透過李丞翊知悉蔡紘濬有借用帳戶之需求，並
    告知可輕鬆獲取報酬，而提供其中國信託帳戶之存摺、提款
    卡及密碼供蔡紘濬使用，並依蔡紘濬指示，在蔡紘濬派人陪
    同下提款本案35萬元後轉交蔡紘濬。
　㈣至被告於原審所提出蔡紘濬所書寫內有「蔡紘濬當初用話術
    騙取李宗憲、李瑞騰帳本...」等內容之字條（見原審卷第1
    75頁），證人蔡紘濬在原審證稱係遭人脅迫而書寫該字條云
    云（見原審卷第225至227頁），無論證人蔡紘濬是否因遭脅
    迫而書寫，由該字條所載內容，可知證人蔡紘濬係在本案經
    檢警偵辦後始書寫該字條，所載內容復與證人蔡紘濬於原審
    之證詞矛盾，自難採信該字條所載內容為真。
  ㈤次查詐欺集團利用車手提領人頭金融機構帳戶款項，早經報
    章媒體多所披露，並屢經政府及新聞為反詐騙之宣導，是一
    般具有通常智識之人，應可知若經不熟識之他人委託臨櫃或
    至自動付款設備方式提領金融機構帳戶款項者，多係藉此取
    得詐欺不法犯罪所得，並隱匿金融機構帳戶內資金實際取得
    人之身分及隱匿犯罪所得之去向，以逃避追查。參以被告於
    本院自承：我知道將存摺交給他人使用，他人可能拿去騙錢
    等語（見本院卷第44頁），顯見被告知悉李丞翊、蔡紘濬借
    用其帳戶可供詐騙集團用以向他人行騙使用，其又為提領被
    害人遭騙而匯入其帳戶款項之行為，所為已與近年來政府宣
    導、媒體報導之詐欺集團車手行為相同，其為貪圖可輕鬆獲
    取報酬，而提供帳戶予李丞翊、蔡紘濬轉交詐騙集團使用，
    再為領取詐欺所得款項之車手行為，並將詐欺所得之財物轉
    交蔡紘濬，已足隱匿犯罪所得之去向，是被告及辯護人所辯
    ：被告僅有幫助詐欺取財之犯意云云，自無可採。
　㈥再按洗錢防制法業於105年12月28日修正公布，並於106年6月
    28日生效施行（下稱新法）。修正前該法（下稱舊法）第1
    條揭櫫之立法目的為「防制洗錢，追查重大犯罪」，而本次
    修法後修正為「為防制洗錢，打擊犯罪，健全防制洗錢體系
    ，穩定金融秩序，促進金流之透明，強化國際合作」，其立
    法目的及保護法益，已自單純國家對重大（特定）犯罪之追
    訴及處罰，擴增至防制洗錢體系之健全、金融秩序之穩定及
    透明金流軌跡之建置。至於洗錢犯罪本質在於影響合法資本
    市場並阻撓偵查，且洗錢之行為包含處置（即將犯罪所得直
    接予以處理）、多層化（即為使偵查機關難以追查金流狀況
    ，以迂迴層轉、化整為零之多層化包裝方式，掩飾或隱匿特
    定犯罪所得）及整合（即收受、持有或使用他人犯罪所得，
    使該犯罪所得披上合法之外衣，回歸正常金融體系）等各階
    段行為，其模式不祗一端，故為澈底打擊洗錢犯罪，新法乃
    參照相關國際標準建議及公約之洗錢行為定義，將洗錢行為
    之處置、多層化及整合等各階段，全部納為洗錢行為，而於
    新法第2條規定：「本法所稱洗錢，指下列行為：一、意圖
    掩飾或隱匿特定犯罪所得來源，或使他人逃避刑事追訴，而
    移轉或變更特定犯罪所得。二、掩飾或隱匿特定犯罪所得之
    本質、來源、去向、所在、所有權、處分權或其他權益者。
    三、收受、持有或使用他人之特定犯罪所得。」以求與國際
    規範接軌。從而，行為人對於特定犯罪所得，基於洗錢之犯
    意，參與整體洗錢過程中任一環節之處置、分層化或整合行
    為，致生新法所保護法益之危險者，即應屬新法所欲禁絕之
    洗錢行為，至該行為是否已使特定犯罪所得轉換成合法來源
    之財產，則非所問。而上開第1款之洗錢行為，祗以有掩飾
    或隱匿特定犯罪所得來源之意圖，與「移轉」或「變更」特
    定犯罪所得之行為，即為已足，不以有掩飾或隱匿特定犯罪
    所得來源之行為為必要。所稱「移轉特定犯罪所得」，係指
    將刑事不法所得移轉予他人，以達成隱匿效果而言；所謂「
    變更特定犯罪所得」，乃指將刑事不法所得之原有法律或事
    實上存在狀態予以變更而達成隱匿效果。至所意圖隱匿者究
    為自己、共同正犯或他人之特定犯罪所得來源，皆非所問。
    又上述第2款之洗錢類型，固多以迂迴曲折之方式輾轉為之
    ，但不以透過多層之交易活動為限，且掩飾或隱匿之管道是
    否為共同正犯或其他第三人，亦可不問。蓋行為人如意圖掩
    飾或隱匿特定犯罪所得來源，而將特定犯罪所得直接消費處
    分，或移轉交予其他共同正犯予以隱匿，甚或交由共同正犯
    以虛假交易外觀掩飾不法金流移動，依新法規定，皆已侵害
    新法之保護法益，係屬新法第2條第1或2款之洗錢行為，尚
    難單純以不罰之犯罪後處分贓物行為視之（最高法院108年
    度台上字第1744、2425、3086號判決意旨參照）。被告犯三
    人以上共同詐欺取財罪，係洗錢防制法第3條第1款所稱之特
    定犯罪，被告提領告訴人所匯入遭詐騙之款項後轉交蔡紘濬
    ，目的顯在製造金流斷點，使偵查機關難以有效追查，以達
    隱匿犯罪所得之去向。揆諸前揭說明，被告此部分隱匿特定
    犯罪所得去向之所為，已構成洗錢罪無疑。是被告及辯護人
    辯稱：被告無洗錢犯意，不構成洗錢罪云云，亦不足採。
  ㈦綜上所述，本件事證明確，被告犯三人以上共同詐欺及洗錢
    之犯行均堪認定，應依法論科。
二、論罪：
  ㈠核被告所為，係犯刑法第339條之4第1項第2款之三人以上共
    同詐欺取財罪及洗錢防制法第14條第1項之一般洗錢罪。被
    告與李丞翊、蔡紘濬及所屬詐欺集團成員間，有犯意聯絡及
    行為分擔，應論以共同正犯。
　㈡被告係以一行為同時觸犯上開二罪名，為想像競合犯，應從
    一重之三人以上共同詐欺取財罪處斷。
三、駁回上訴之理由
  ㈠原審以被告犯行事證明確，並審酌被告將其中國信託帳戶交
    給詐欺集團使用，再幫忙提領金錢轉交，使詐騙集團得以順
    利騙取民眾的血汗錢，嚴重破壞社會治安，被告犯罪後否認
    犯行，一再變更其說詞，誤導司法偵查方向之犯後態度，再
    考量被告詐騙告訴人1人，告訴人有35萬元匯入被告中國信
    託帳戶內，由被告提領一空轉交他人，但無證據顯示被告最
    終保有35萬元的獲利，以及被告高職肄業，現從事餐飲業、
    未婚，需要扶養父母等一切情狀，量處有期徒刑1年6月。經
    核原審認事用法，俱無違誤，量刑亦稱妥適，應予維持。　
　㈡被告執前詞否認犯行，而提起上訴。惟被告所辯不可採，業
    據本院說明駁斥如前，是被告上訴為無理由，應予駁回。
　㈢末查，被告未曾因故意犯罪受有期徒刑以上刑之宣告，有本
    院被告前案紀錄表可憑，其於本院已與告訴人達成調解，有
    調解筆錄附卷可稽（見本院卷第53頁），調解內容並記載告
    訴人願宥恕被告，給予被告附條件緩刑之機會，本院審酌上
    開情節，認被告經此偵審教訓，當知所警惕而無再犯之虞，
    所宣告之刑以暫不執行為適當，爰依刑法第74條第1項第1款
    規定，諭知緩刑5年，以啟自新，並為免被告於受緩刑宣告
    後未能依調解條件履行，爰併依刑法第74條第2項第3款規定
    ，諭知被告應依調解筆錄所載如附件所示之內容，給付告訴
    人23萬元，以保障告訴人權益。倘被告於緩刑期內違反上開
    緩刑所附條件，且情節重大者，檢察官依法得向法院聲請撤
    銷緩刑宣告，併此敘明。
據上論斷，應依刑事訴訟法第368條，判決如主文。
本案經檢察官劉家瑜追加起訴，檢察官卓俊吉到庭執行職務。
中　　華　　民　　國　　111 　年　　3 　　月　　24　　日
                  刑事第二庭    審判長法　官 遲中慧
                                      法　官 邱筱涵
                                      法　官 李世華
以上正本證明與原本無異。
如不服本判決，應於收受送達後20日內向本院提出上訴書狀，其
未敘述上訴之理由者並得於提起上訴後20日內向本院補提理由書
（均須按他造當事人之人數附繕本）「切勿逕送上級法院」。
                                      書記官 莊佳鈴
中　　華　　民　　國　　111 　年　　3 　　月　　24　　日
附錄：本案論罪科刑法條全文
中華民國刑法第339條之4
犯第339條詐欺罪而有下列情形之一者，處1年以上7年以下有期
徒刑，得併科1百萬元以下罰金：
一、冒用政府機關或公務員名義犯之。
二、三人以上共同犯之。
三、以廣播電視、電子通訊、網際網路或其他媒體等傳播工具，
    對公眾散布而犯之。
前項之未遂犯罰之。
洗錢防制法第14條
有第二條各款所列洗錢行為者，處7年以下有期徒刑，併科新臺
幣5百萬元以下罰金。
前項之未遂犯罰之。
前二項情形，不得科以超過其特定犯罪所定最重本刑之刑。
附件
被告應給付告訴人唐偉智新臺幣23萬元，其給付方式為：自民國111年2月起，每月20日前各給付3千元至112年1月20日止，計3萬6千元；餘額19萬4千元，自112年2月起，每月20日前各給付5千元，至全部清償止，如有1期未按時履行，視為全部到期。